臺灣桃園地方法院民事裁定
111年度消債抗字第6號
抗  告  人  日盛國際商業銀行股份有限公司

法定代理人  郭倍廷  


相  對  人
即  債務人  戴淑玉  
代  理  人  李宏文律師（法律扶助律師）
上列當事人因消費者債務清理條例聲請免責事件，抗告人對於民
國110年12月20日本院110年度消債職聲免字第136號民事裁定提
起抗告，本院裁定如下：
    主  文
原裁定廢棄。
相對人即債務人甲○○不免責。
抗告程序費用由相對人負擔。
    理  由
一、按法院為終止或終結清算程序之裁定確定後，除別有規定外
    ，應以裁定免除債務人之債務，消費者債務清理條例（下稱
    消債條例）第132條定有明文。次按法院裁定開始清算程序
    後，債務人有薪資、執行業務所得或其他固定收入，扣除自
    己及依法應受其扶養者所必要生活費用之數額後仍有餘額，
    而普通債權人之分配總額低於債務人聲請清算前二年間，可
    處分所得扣除自己及依法應受其扶養者所必要生活費用之數
    額者，法院應為不免責之裁定。但債務人證明經普通債權人
    全體同意者，不在此限；債務人有下列各款情形之一者，法
    院應為不免責之裁定。但債務人證明經普通債權人全體同意
    者，不在此限：㈠七年內曾依破產法或本條例規定受免責。㈡
    故意隱匿、毀損應屬清算財團之財產，或為其他不利於債權
    人之處分。㈢捏造債務或承認不真實之債務。㈣聲請清算前二
    年內，因消費奢侈商品或服務、賭博或其他投機行為，所負
    債務之總額逾聲請清算時無擔保及無優先權債務之半數，而
    生開始清算之原因。㈤於清算聲請前一年內，已有清算之原
    因，而隱瞞其事實，使他人與之為交易致生損害。㈥明知已
    有清算原因之事實，非基於本人之義務，而以特別利於債權
    人中之一人或數人為目的，提供擔保或消滅債務。㈦隱匿、
    毀棄、偽造或變造帳簿或其他會計文件之全部或一部，致其
    財產之狀況不真確。㈧故意於財產及收入狀況說明書為不實
    之記載，或有其他故意違反本條例所定義務之行為，致債權
    人受有損害，或重大延滯程序，消債條例第133條、第134條
    亦定有明文。是法院為終止或終結清算程序之裁定確定後，
    如查明債務人有消債條例第133條或第134條各款所定之情形
    者，除債務人能證明經普通債權人全體同意免責外，應為不
    免責之裁定。
二、抗告意旨略以：相對人於裁定開始清算程序後每月有2萬500
    0元收入，扣除必要支出2萬4,337元，仍有餘額。而相對人
    於聲請清算前2年無能力負擔房租，亦無陳報該筆支出，故
    其必要支出應依110年度桃園市最低生活費無房租支出1萬2,
    378元之1.2倍1萬4,854元計算，加計支出扶養費6,000元。
    相對人聲請清算前2年間可處分所得扣除自己及依法應受其
    扶養者所必要之數額為9萬9,504元(計算式：〈2萬5,000元－1
    萬4,854元－6,000元〉×24)，本件清算程序普通債權人均未受
    償，故有消債條例第133條所定之不免責事由。又相對人聲
    請清算前2年總收入僅2萬5,000元，尚須繳納保險費、勞工
    紓困貸款及負擔子女扶養費，已違常理，推判應有親友或他
    人資助，或有隱匿之財產可供變賣，或隱匿收入，或從事其
    他投機行為，相對人應有消債條例第134條第2、7、8款之事
    由，爰依法提起抗告，請求廢棄原裁定，相對人應不免責等
    語。
三、本院之判斷：
  ㈠本件相對人因積欠金融機構債務，前於96年2月間與最大金融
    機構達成前置協商，嗣因不可歸責於己之事由毀諾，而於10
    9年11月12日向本院聲請清算，經本院以109年度消債清字第
    155號裁定相對人自110年1月18日開始清算程序，嗣再以110
    年度司執消債清字第3號裁定終止清算程序並確定在案。後
    經原審於110年12月20日以110年度消債職聲免字第136號裁
    定相對人應予免責（下稱原審裁定），該裁定並於110年12
    月28日送達抗告人，抗告人則於111年1月6日提出抗告，未
    逾抗告期間等情，業經本院依職權調閱上開卷宗查明屬實。
  ㈡就相對人是否有消債條例第133條所定應為不免責之事由乙
　　節，本院認定如下：
　1.按消債條例第133條本文係規定法院裁定開始清算程序後，
    債務人有薪資、執行業務所得或其他固定收入之情形。觀諸
    消債條例第133條之立法目的在避免債務人濫用清算程序以
    獲免責，並敦促有清償能力者，利用薪資等固定收入清償債
    務而受免責，以保障債權人可受最低清償，可知立法者之用
    意非以特定時點認定債務人有無固定收入。而當係賦予法院
    於裁定免責前，綜合考量債務人自裁定開始清算程序時起至
    免責裁定前，有無薪資、執行業務所得或其他固定收入情形
    ，以判斷債務人有無清償能力，及有無濫用清算程序之情節
    ，而決定應否為債務人不免責之裁定。是於法院裁定開始清
    算程序後至裁定免責與否前之期間，債務人有固定收入，而
    於裁定開始清算程序時，或為免責、不免責裁定時，暫時性
    地無固定收入之情形，應認債務人仍有以固定收入清償達消
    債條例第141條、第142條所定數額之債務而受免責之可能，
    法院應進行消債條例第133條是否為不免責裁定之審查，以
    貫徹消債條例妥適調整債務人與債權人及其他利害關係人之
    權利義務關係之立法目的（臺灣高等法院暨所屬法院98年法
    律座談會民事類提案第39號研討結果參照）。同理，於審酌
    債務人於聲請清算前2年可處分所得時，亦應綜合考量債務
    人情形，以判斷債務人有無清償能力，及有無濫用清算程序
    之情節，而決定應否為債務人不免責之裁定，以貫徹消債條
    例妥適調整債務人與債權人及其他利害關係人之權利義務關
    係之立法目的。
　2.經查，相對人主張其經本院於110年1月18日裁定開始清算程
    序後，仍於台北市圖書文具運送職業工會擔任助理，每月薪
    資約2萬5,000元，核與相對人勞保投保資料所載投保薪資2
    萬4,000元大致相符（見本院109年度司執消債清字第3號卷
    第138頁)，故以每月2萬5,000元列計為其經裁定清算程序後
    之固定收入。又另相對人主張此期間個人必要生活費用1 萬
    8,337 元、未成年子女扶養費6,000 元，業提出其未成年子
    女之戶籍謄本、全國財產稅總歸戶財產查詢清單、107 及10
    8綜合所得稅各類所得資料清單附卷可參（見本院卷第59、1
    49 至153 頁）。而相對人之未成年子女名下既無財產，且
    尚在就學中，自應受其父母扶養。本院審酌桃園市109年度
    平均每人每月最低生活費、相對人之經濟及家庭生活狀況等
    情，認相對人陳報之扶養費金額尚屬適當，是相對人每月必
    要生活費用應以2 萬4,337 元列計。準此，相對人於本院裁
    定清算後，每月收入所得減去支出費用，尚有餘額（計算式
    ：2萬5,000元－1萬8,337元－6,000元＝663元）。
  ⒊再相對人聲請清算前2年（即107年11月起至109年10月止）之
    所得，依相對人所陳稱夫妻雙方協議由配偶外出工作負擔家
    中經濟來源，其則在家照顧公婆與未成年子女及負擔家事勞
    動，故無所得等語，惟相對人配偶之父母，其照料及扶養之
    義務，應由相對人之配偶及其配偶之兄弟姊妹共同分擔，而
    相對人應無共同分擔之必要；相對人未成年子女之照顧及家
    事勞動亦不應獨由相對人負擔，復審酌相對人為66年出生（
    見消債清卷第59頁），正值壯年，及參酌其勞工保險投保資
    料，相對人先前曾於多家公司、企業任職，月投保薪資曾達
    3萬1,800元（見消債清卷第53頁），於裁定清算開始後亦有
    每月薪資所得收入約為2 萬5,000 元，故相對人應有賺取薪
    資所得收入之能力，似不得因欲照顧相對人配偶之父母、未
    成年子女或負擔家事勞動，即犧牲相對人全體債權人之權益
    ，認相對人倘外出工作，其收入應至少為一般具有通常勞動
    能力之人通常可獲取之薪資，即以勞動部公告107年度至109
    年度實施之每月最低基本工資各為2萬2,000元、2萬3,100元
    、2萬3,800元作為計算相對人聲請清算前2年之每月薪資收
    入數額，是相對人於107年11月起至109年10月止，所得收入
    總計為55萬9,200元【計算式：(2萬2,000元×2)＋（2萬3,100
    元×12）＋（2萬3,800元×10）＝55萬9,200元】。就聲請清算
    前2年相對人必要生活費用部分，審酌相對人於原審及本審
    均未陳報該期間有房租支出並提出相關證明，於本審並稱其
    與配偶、配偶父母共同居住，每月生活費用均由配偶支應等
    情（見本審卷第22頁、23頁），難認相對人有實際支出房租
    ，則相對人必要生活費用，應以衛生福利部公布110年度桃
    園市有自用住宅房貸或無房租支出者之每人每月最低生活費
    為1萬2,378元之1.2倍即1萬4,854元列計為適當，而未成年
    子女扶養費6,000 元則同前述。故其收入總額扣除其該期間
    之每月必要支出50萬496元【計算式：（1萬4,854元＋6,000
    元）×24）】後，相對人於聲請清算前2年間可處分所得扣除
    必要生活費用之餘額，即為5萬8,704元（計算式：55萬9,20
    0元－50萬1496元＝5萬8,704元）。然本件普通債權人於清算
    程序中並未獲得分配清償，顯低於上開相對人聲請清算前2
    年間可處分所得扣除必要生活費用後之數額5萬8,704元，是
    本件有消債條例第133條規定不免責事由。
  ㈢就相對人是否有消債條例第134條各款所規定應為不免責之
　  之事由乙節：
  1.抗告人上開主張聲請清算前2年相對人入不敷出，有消債條
    例第134條第2、7、8款之事由云云。然相對人自承該段期間
    受其配偶資助支應生活費用，業如上述，本院復查無相對人
    有何隱匿、毀損應屬清算財團之財產，或為其他不利於債權
    人之處分；故意於財產及收入狀況說明書為不實之記載，或
    有其他故意違反本條例所定義務行為，自難認相對人有消債
    條例第134條第2、7、8款不免責事由。
　2.債權人台北富邦商業銀行股份有限公司於清算執行中，提出
    相對人之信用卡消費明細表附卷可參（見本院110年度司執
    消債清字第3號卷第225、226頁），惟觀上述信用卡消費明
    細表所載日期，係於93年8月起至95年3月止，並非相對人聲
    請清算前二年期間即107年11月起至109年10月止之明細，並
    無消債條例第134條第4款所定事由。
  3.另經本院函詢全體普通債權人，就相對人是否應予免責一節
    表示意見，債權人多具狀表示反對相對人免責，惟消債條例
    關於清算程序係以免責主義為原則，不免責為例外，而本件
    債權人並未具體提出相關事證證明相對人有消債條例第134
    條各款所定不免責事由，本院復查無相對人有消債條例第13
    4條所列其他各款之不免責事由，自難認相對人有何消債條
    例第134條應為不免責裁定之情形。
四、綜上所述，相對人有消債條例第133條之不免責事由，原裁
    定認相對人應予免責，尚有未洽，抗告意旨指摘原裁定不當
    ，求予廢棄，為有理由，自應由本院將原裁定廢棄，改判相
    對人不免責。又相對人因消債條例第133條之情形，受不免
    責之裁定確定後，繼續清償達該條規定之數額，且各普通債
    權人受償額均達其應受分配額時，得依消債條例第141條第1
    項之規定，聲請法院裁定免責。另依消債條例第142條規定
    ，法院為不免責或撤銷免責之裁定確定後，相對人繼續清償
    債務，而各普通債權人受償額均達其債權額之百分之二十以
    上者，法院得依相對人之聲請裁定免責，附此敘明。
五、據上論結，本件抗告為有理由，爰裁定如主文。　　
中　　華　　民　　國　　111 　年　　6 　　月　　30　　日
             民事第二庭   審判長法  官  袁雪華
                                法  官  呂如琦
                                法  官  李麗珍
　　　　　　　　　　　　　　　　
正本係照原本作成。
本裁定除以適用法規顯有錯誤為理由，不得再抗告；如提再抗告
，應於收受送達後10日內，委任律師為代理人向本院提出再抗告
狀，並繳納再抗告費新台幣1000元。
中　　華　　民　　國　　111 　年　　7 　　月　　1 　　日
                                書記官  謝伊婕